【裁判字號】    98,勞訴,35
【裁判日期】    981231
【裁判案由】    給付薪資
【裁判全文】
臺灣高雄地方法院民事判決              98年度勞訴字第35號
原      告  癸○○
訴訟代理人  黃正男律師
複  代理人  戊○○律師
被      告  陽信商業銀行股份有限公司
法定代理人  庚○○
訴訟代理人  乙○○
            丙○○
            辛○○
訴訟代理人  己○○
上列當事人間給付薪資事件，本院於民國98年12月17日言詞辯論
終結，判決如下：
    主      文
被告應自民國九十七年十二月二十五日起至民國九十九年十二月
二十五日止，按月給付原告新臺幣參萬伍仟壹佰元，及各自該月
四日起至清償日止，按週年利率百分之五計算之利息。
訴訟費用新臺幣玖仟貳佰伍拾元由被告負擔。
本判決於原告以新臺幣壹拾肆萬零肆佰元供擔保後得假執行；但
被告如以新臺幣肆拾貳萬壹仟貳佰元為原告預供擔保，得免為假
執行。
    事實及理由
壹、程序事項：
一、按訴狀送達後，原告不得將原訴變更或追加他訴。但擴張或
    減縮應受判決事項之聲明者，不在此限，民事訴訟法第255
    條第1 項第3 款定有明文。原告依據勞動契約法律關係，原
    起訴請求被告自民國97年12月25日起至99年12月25日止，按
    月給付新臺幣（下同）35,100元，及各自該月4 日起至清償
    日止，按週年利率5 ％計算之利息；並就被告自民國97年12
    月25日起至99年12月25日止，按月給付35,100元部分，願供
    擔保，請准宣告假執行。嗣於本院98年12月17日言詞辯論程
    序中，依同一原因事實及請求權基礎，變更聲明，就被告自
    97年12月25日起至98年12月31日止，按月給付原告35,100元
    部分，願供擔保，請准宣告假執行。原告所為訴之變更，核
    屬減縮應受判決事項之聲明，合於前開規定，應予准許。
二、又按訴訟之全部或一部，法院認為無管轄權者，依原告聲請
    或依職權以裁定移送於其管轄法院。又第24條之合意管轄，
    如當事人之一造為法人或商人，依其預定用於同類契約之條
    款而成立，按其情形顯失公平者，他造於為本案之言詞辯論
    前，得聲請移送於其管轄法院。但兩造均為法人或商人者，
    不在此限，民事訴訟法第28條第1 、2 項定有明文。是以，
    當事人一方為法人使用定型化契約，並在契約中預定二造合
    意定第一審管轄法院，而另一方被迫接受該合意管轄，須遠
    赴定型化契約預定之合意管轄法院應訴者，自顯失公平，從
    而民事訴訟法第28條第2 項乃明定當事人在此種情形下，得
    於為本案之言詞辯論前聲請法院裁定移轉管轄，以確保經濟
    上弱者之訴訟權。是以，定型化契約當事人涉訟時，如法人
    或商人據此向合意管轄法院起訴，在不影響當事人程序利益
    及浪費訴訟資源之情況下，非法人或商人之他造於為本案之
    言詞辯論前，得聲請移送於其管轄法院。因此，在無其他特
    別審判籍管轄法院之適用時，法院受理此種移轉管轄之聲請
    ，自應依民事訴訟法第1 條規定之「以原就被」原則定其管
    轄法院。經查，兩造固同意如因本件勞動契約涉訟時，由臺
    灣士林地方法院為第一審管轄法院，此有兩造所簽訂之勞動
    契約書附卷可稽（見本院卷第13頁）。惟被告陽信商業銀行
    股份有限公司（下稱陽信銀行）為法人組織，上開勞動契約
    之合意管轄條款預定用於所屬員工，顯屬定型化契約條款，
    無論被告所屬員工住居所或給付勞務地為何，一律以臺灣士
    林地方法院為訴訟管轄地，況本件原告主要提供勞務地點既
    於被告旗山分行，且原告住居所地亦位於高雄，綜上，應認
    兩造所合意管轄，對原告顯不公平，仍應依民事訴訟法第1
    條規定，以本院為管轄權法院，合先敘明。
貳、實體事項：
一、原告主張：原告自87年5 月11日起受僱於被告，嗣於97年起
    任職於被告旗山分行，擔任中級辦事員。詎被告於97年12月
    24日以原告於營業時間，無客人情形下買酒與單位經理於分
    行內酗酒，違反工作規則第13條第1 項及第66條第1 項第10
    款等規定為由，自97年12月25日起終止兩造勞動契約。然原
    告並無被告所稱前開情事，僅係參加員工慶生會，於會後下
    班之際，受邀飲用含低酒精啤酒，並無買酒、酗酒等情事，
    亦無酒後脫序、失態之行為，被告核以兩大過處分終止勞動
    契約，顯違反比例原則，並不合法，兩造間僱傭關係仍屬存
    在。被告仍應給付原告自97年12月25日起至99年12月25日止
    ，以每月薪資35,100元（底薪33,300元及午餐津貼1,800 元
    ）。為此，爰依據兩造勞動契約及民法第487 條規定，提起
    本訴等語。並聲明：（一）被告應自97年12月25日起至99年
    12月25日止，按月給付原告35,100元，及各自該月4 日起至
    清償日止，按週年利率5 ％計算之利息。（二）就請求97年
    12月25日至98年12月31日之金額部分，原告願供擔保，請准
    宣告假執行。
二、被告則以：兩造勞動契約關係已於97年12月25日終止，縱認
    兩造間勞動契約仍舊存在，惟原告並未提出勞務給付，被告
    當無給付薪資之義務，且就尚未發生或經過之將來特定期間
    ，其薪資請求權亦未發生，原告無請求預行給付薪資之權利
    。況以，依原告所屬單位稽核主管即訴外人壬○○所提出書
    面資料，稱原告飲酒情況並非特例，實係長久惡習。原告行
    為已嚴重損害被告形象，伊依據工作規則第66條第1 項第10
    款、第13條第9 款及勞動基準法第12條第1 項第4 款等規定
    ，終止兩造勞動契約，自屬合法等語資為抗辯。並聲明：（
    一）原告之訴駁回。（二）如受不利判決，願供擔保，請准
    免為假執行。
三、兩造不爭執事項：
（一）原告自87年5 月11日起受僱於被告，嗣於97年間任職於被
      告旗山分行，擔任中級辦事員，每月底薪為33,300元、午
      餐津貼1,800 元，合計為35,100元。被告於每月4 日一次
      預發當月薪資或於次月10日核發本月薪資。
（二）被告於97年12月24日以原告於旗山分行營業時間內，無客
      人情形下買酒與單位經理於分行內酗酒，違反工作規則第
      13條第1 項第9 款及第66條第1 項第10款為由，以97年12
      月24日陽信總行政字第9700018053號函，自翌日起終止兩
      造間勞動契約。
四、兩造爭執事項：
（一）原告是否有影響被告形象之行為及事實？
（二）如確實存在，原告主張被告違反系爭工作規則第18條及第
      66條第1 項第10款事由，依系爭工作規則第13條第1 項第
      9 款及勞動基準法第12條第1 項第4 款之規定，不經預告
      而終止兩造勞動契約，是否有據？
（三）承前所述，如認被告終止兩造勞動契約係屬無據，則原告
      請求自97年12月25日起至99年12月25日止之每月薪資，是
      否有理由？
五、本院判斷：
（一）就原告是否有影響被告形象之行為及事實部分：
 （1）被告主張原告曾於97年12月24日及其他營業時間內，多次
      在辦公場所或外出喝酒等情，固據其提出稽核總管理處查
      核報告、旗山分行經理喝酒觀感訪談表、原告說明資料（
      見本院卷第44至52頁）及引用證人甲○○、壬○○及丁○○證言為證。原告雖不爭執曾於上班時間內有飲酒情事，
      然辯以係因原告任職之旗山分行，於下午3 時30分銀行停
      止對外營業後，曾舉辦員工慶生會，於會後即將下班之際
      ，偶有員工帶入啤酒邀飲，原告不得已方於下班前飲用些
      許，況辦理慶生會係由分行單位主管同意，原告受邀出席
      ，並未有酒後失態、脫序之行為。又原告所以於營業時間
      內外出飲酒，乃應經理要求陪同客戶邀飲，主要係為聯繫
      客戶、爭取業績，仍屬處理公司業務，況原告為業務需要
      外出應酬後，仍會回銀行上班，即便有酒醉情形，僅自行
      休息，並無大聲喧嘩並騷擾女同事等有損被告銀行形象之
      情形，因認被告據此終止與原告間之勞動契約為無理由等
      語。
 （2）經查，依被告97年12月12日稽核總管理處之查核報告：「
      1.經理每週約二次帶職員（癸○○、吳俊彥）... 外出喝
      酒，幾乎都是同一客戶（鄭百祿）在場作陪。2.經理每月
      約兩次帶職員（癸○○、吳俊彥）在無客戶在場之情況下
      ，自行聚集在外喝酒；職員喝酒回辦公室，時間大約都在
      下午2 ：00至3 ：00左右且每次喝完酒，癸○○回行內講
      話音量極為大聲... 。4.至於無客戶在場情況下，在行內
      員工自行聚集喝酒之事，一個月約兩次，都是由癸○○或
      吳俊彥提議，並買酒與經理一同在經理室內喝酒，有時會
      呼叫女同事陪同。」（見本院卷第47頁）另參以原告自填
      之說明資料，亦可知原告確有平均一、兩個星期，於營業
      時間內外出飲酒之情事（見本院卷第51頁）；復證人甲○○於本院98年10月1 日準備程序中證稱：「（原告訴訟代
      理人問：原告有沒有曾經自行而沒有經過同意，自外買酒
      回來在辦公室喝酒？）如果有買酒回來，都是會經過經理
      同意。」「（受命法官問：你印象中，原告外出回來後是
      否會有醉醺醺的狀況？）是會有喝醉的情形，看起來臉紅
      紅的，但不會打擾到別人。」；證人壬○○亦證稱：「（
      受命法官問：查核上說原告會騷擾女同事，是否有此事？
      ）喝酒後會與女同事開玩笑、聊天，但不會影響同事的工
      作進度。」「（原告訴訟代理人問：原告酒會喝很多而影
      響工作？）不會影響工作，但是是在上班時間喝酒。」（
      見本院卷第89至93頁）足證原告確有於上班時間外出或於
      對外營業時間外在營業場所喝酒，並於酒醉狀態於分行內
      活動等情。是原告於前開說明資料中主張伊酒醉後盡量不
      在營業廳出沒，即非實在。而以銀行營業大廳屬對外營業
      場所，且銀行乃特殊行業，每日進出金額龐大，需有高度
      之專業性及嚴格內部控管，方符合一般大眾對銀行之專業
      形象。今原告除於上班時間內外出飲酒外，復於明顯酒醉
      狀態於分行內與同事聊天，顯已影響被告銀行專業形象，
      是被告主張原告確實有行為失檢或具不良嗜之具體事實，
      而影響被告形象之情形。
（二）就原告主張被告違反系爭工作規則第18條及第66條第1 項
      第10款事由，依系爭工作規則第13條第1 項第9 款及勞動
      基準法第12條第1 項第4 款之規定，不經預告而終止兩造
      勞動契約，是否有據部分：
 （1）按員工有下列情事之一者，本行得不經預告終止勞動契約
      ：九、當年度經功過相抵累計記大過三次或一次記大過兩
      次，且符合法定解雇事由者；員工應忠勤競業，遵守法令
      及本行各項規章，以誠實、清廉、勤勉精神，貫徹本行親
      切、禮貌、效率、誠信服務信念，共圖本行業務發展及永
      續經營；凡員工有下列情形之一經查證屬實者，得予記大
      過、減薪或降級：十、行為失檢或具不良嗜好，有具體事
      實，嚴重損害本行形象者。陽信銀行工作規則第13條第1
      項第9 款、第18條及第66條第1 項第10款分別定有明文。
      是被告欲不經預告終止與原告之勞動契約，需原告確實有
      行為失檢或具不良嗜好，有具體事實，嚴重損害被告陽信
      銀行形象之情形，方得依前開規定一次記兩大過，以原告
      違反被告工作規則且情節重大，無須經預告而終止兩造間
      之勞動契約。另按，凡員工有下列情形之一經查證屬實者
      ，得予申誡：三、服務態度欠佳或言行不檢，情節輕微者
      。四、擾亂工作秩序、擅離工作崗位者。六、擅離職守，
      影響業務，情節輕微者。凡員工下列情形之一經查證屬實
      者，得予記過：一、行為失檢或有不良嗜好或無故擅離職
      守或工作不力，足以致本行財務或信譽受損害者。陽信銀
      行工作規則第64條第3 、4 、6 款、第65條第1 款亦有明
      文。又按，勞工有左列情形之一者，雇主得不經預告終止
      契約：四、違反勞動契約或工作規則，情節重大者。勞動
      基準法第12條第1 項第4 款亦有明文。是被告若欲不經預
      告終止契約，除需原告違反被告工作規則規定外，尚須有
      情節重大情形。而勞動基準法第12條第1 項第4 款所謂「
      情節重大」，係屬不確定之法律概念，不得僅就雇主所訂
      工作規則之名目條列是否列為重大事項作為決定之標準，
      須勞工違反工作規則之具體事項，客觀上已難期待雇主採
      用解僱以外之懲處手段而繼續其僱傭關係，且雇主所為之
      懲戒性解僱與勞工之違規行為在程度上須屬相當，方符合
      上開勞基法規定之「情節重大」之要件。則勞工之違規行
      為態樣、初次或累次、故意或過失違規、對雇主及所營事
      業所生之危險或損失、勞雇間關係之緊密程度、勞工到職
      時間之久暫等，均為是否達到懲戒性解僱之衡量標準，有
      最高法院95年度台上字第2465號判決意旨可參。
 （2）被告固主張其已以原告行為違反被告頒訂之工作規則第18
      條、第66條第10款事由，而於97年12月24日陽信總行政字
      第9700018053號人令終止系爭勞動契約，業據其提出相關
      人令為證（見雄勞調卷第9 頁），且為原告所不爭。然細
      譯系爭工作規則第18條規定：「員工應忠勤競業，遵守法
      令及本行各項規章，以誠實、清廉、勤勉精神，貫徹本行
      親切、禮貌、效率、誠信服務信念，共圖本行業務發展及
      永續經營。」可知該條屬訓示性之概括抽象規範，非為據
      為如何懲處之直接效力強制性規定。況原告所以於營業時
      間內外出喝酒，皆與客戶喝酒，實係與銀行業務相關，且
      原告前開行為均經分行經理同意，業據證人甲○○結證在
      案。以分行經理為該分行之最高主管，應有代表公司為管
      理事務及決定員工工作範圍等權限；復參酌系爭工作規則
      第20條規定：「員工應接受上級主管合理之監督指揮，不
      得違抗，如有意見，應於事前陳述，如遇主管有違背規章
      之指示時應予拒絕，並將情形陳報。」經查，被告並未有
      內部指令指示不准員工外出喝酒，業據證人甲○○證述在
      卷（見本院卷第90頁），而原告既經分行最高主管同意後
      始外出，且係公司業績相關之客戶喝酒等情，既無違反公
      司內規，亦無違背公司主管指揮，復屬為公司利益，難謂
      原告非忠勤敬業而有害被告業務發展及永續經營之情事，
      是被告以系爭工作規則第18條規定終止與原告間之勞動契
      約，當非有理。
 （3）另被告復以系爭工作規則第66條第10款規定，以原告行為
      失檢或具不良嗜好，有具體事實，嚴重損害被告形象為由
      而終止勞動契約。然觀諸被告工作規則內容，就第64條、
      65條及66條分別為申誡、記過及記大過、減薪、降級等處
      分之具體規定，惟審以各條內容均有類似「行為失檢或有
      不良嗜好」、「影響本行形象」之規定，各規定間有何區
      別差異，被告並未具體區別。另以原告前揭行為，確有行
      為失檢或具不良嗜好，而有具體事實影響被告陽信銀行形
      象之情形，然究係符合申誡、記過或記大過、減薪、降級
      等何情形，綜觀全卷，被告並未說明何以認為原告行為符
      合系爭工作規則第66條第10款之情形，被告僅以其稽核處
      查核報告為依據，以被告確有屢次於上班時間飲酒等情，
      即認原告行為失檢，影響被告金融業形象且情節重大而終
      止契約，然就相關情形，系爭工作規則尚規定有申誡、記
      過等處分，被告何以捨此不為而逕以最嚴重之記兩大過而
      終止勞動契約，難謂被告手段與目的間並無過當，而有違
      比例原則之嫌。
 （4）被告主張其依勞動基準法第12條第1 項第4 款終止系爭勞
      動契約：被告固主張原告上開行為亦合於勞動基準法第12
      條第1 項第4 款規定，是其亦得依該規定為終止勞動契約
      之意思表示。惟按，雇主依前項第一款、第二款及第四款
      至第六款規定終止契約者，應自知悉其情形之日起，三十
      日內為之，勞動基準法第12條第2 項定有明文，是如欲依
      該條規定主張，需於知悉其情形之日起，30日內為之。然
      查，被告固於97年12月12日稽核總管理處作成查核報告後
      ，在同年月24日即發佈陽信總行政字第9700018053號終止
      與原告間之勞動契約人令，惟審以該人令所據終止勞動契
      約內容，被告並未以勞動基準法第12條第1 項第4 款為終
      止勞動契約之依據。被告係遲至98年6 月22日民事答辯狀
      中，始提出勞動基準法第12條第1 項第4 款亦為被告得不
      經預告即終止系爭勞動契約之依據，惟被告既已逾越前開
      30日之除斥期間，非得以之為終止勞動契約之依據。再者
      ，勞動基準法第12條第1 項第4 款所謂「情節重大」，應
      指因該事由導致勞動關係進行受到干擾，而有賦予雇主立
      即終止勞動契約關係權利之必要，亦即仍應依前開本院判
      斷五（二）（3 ）所示之比例原則審定之。然審究本件原
      告行為，據被告所主張者，乃原告於上班時間喝酒並以醉
      態在分行內活動而致影響被告形象，然原告於上班時間出
      外陪同客戶喝酒，係經分行經理同意，況原告陪同客戶喝
      酒，亦係為公司業績考量等情，業據證人甲○○結證在案
      ，且原告95、96年度考績均為甲等，難謂被告喝酒行為已
      導致兩造間之勞動契約目的難成且受到干擾，是被告（即
      雇主）實無有情節重大而有終止勞動契約關係權利之必要
      ，而得依勞動基準法第12條第1 項第4 款規定不經預告終
      止契約。是被告主張得依該條規定而不經預告終止系爭勞
      動契約，難謂為有理。
 （3）綜上所述，被告既已逾越勞動基準法第12條第2 項之30日
      除斥期間，復未能說明原告有何「情節重大」之情形，亦
      未能審酌於相同情形下，被告工作規則中規定之其他較輕
      處分，而逕以最嚴重處分兩大過而不經預告逕行終止與原
      告間之勞動契約，手段與目的顯不相當，難謂符合比例。
      是原告主張被告違反工作規則第18條及第66條第1 項第10
      款事由，依系爭工作規則第13條第1 項第9 款及勞動基準
      法第12條第1 項第4 款規定，不經預告而終止兩造勞動契
      約，應屬有據，被告未經預告，逕行終止兩造勞動契約應
      非合法。
（三）就原告請求自97年12月25日起至99年12月25日止之每月薪
      資，是否有理由部分：
 （1）按僱用人受領勞務遲延者，受僱人無補服勞務之義務，仍
      得請求報酬，民法第487 條前段定有明文。又債權人於債
      務人履行債務前，已預示拒絕受領之意思表示，或債務人
      之給付兼需債權人之行為而不行為，債權人即負受領遲延
      之責任。債權人遲延後，須再表示受領之意思，或為受領
      給付作必要之協力，催告債務人給付時，受領遲延之狀態
      始告終了。
 （2）被告依系爭工作規則第18條、第66條第1 項第10款事由，
      而依同規則第13條第1 項第9 款，另依勞動基準法第12條
      第1 項第4 款之規定，終止勞動契約，並非合法，已如前
      述，是以，兩造間之勞動契約仍繼續存在，原告得依據兩
      造間之勞動契約繼續提供勞務，並請求被告給付報酬。又
      原告自87年5 月11日起受僱於被告，於97年間任職於被告
      旗山分行擔任中級辦事員，被告於97年12月24日以陽信總
      行政字第9700018053號函通知原告「自97年12月25日起終
      止台端勞動契約，請依規定辦理離職手續」等情，乃兩造
      所不爭執。據此足認，被告於97年12月24日起預示自97年
      12 月25 日起拒絕受領原告提供勞務，依前開說明，被告
      即負受領遲延之責任，原告無補服勞務之義務，得請求報
      酬，應可認定。依兩造間簽訂之勞動契約第1 條第2 項規
      定：「乙方（即原告）薪資包括本薪、加給、津貼及其他
      經常性給與... 」，查原告每月薪資底薪為33,300元、午
      餐津貼1,800 元，合計為35,100元，被告於每月4 日一次
      預發當月薪資或於次月10日核發本月薪資，亦兩造所不爭
      執，兩造間之勞動契約既仍繼續存在，則原告請求被告給
      付自97年12月25日起至99年12月25日止，按月給付35,100
      元，及各自該月4 日起至清償日止，按週年利率5 ％計算
      之利息，應屬有據。
六、綜上所述，原告依據兩造勞動契約及民法第487 條規定，請
    求被告給付自97年12月25日起至99年12月25日止，按月給付
    35,100元，及各自該月4 日起至清償日止，按週年利率5 ％
    計算之利息，為有理由，應予准許。
七、兩造陳明願供擔保，分別聲請宣告假執行及免為假執行，經
    核並無不合，爰酌定相當之擔保金額併宣告之。
八、本件訴訟費用為9,250 元，依職權命由被告負擔。
九、本件事證業臻明確，兩造之其餘主張、陳述或攻擊防禦方法
    ，經核與判決之結果不生影響，爰不一一論述，附此敘明。
十、據上論結，原告之訴為有理由，依民事訴訟法第78條、第87
    條第1 項、第390 條第2 項、第392 條，判決如主文。
中    華    民    國    98    年    12    月    31    日
                  民事第一庭  審判長法  官  黃國川
                                    法  官  張茹棻
                                    法  官  林岳葳
正本係照原本作成。
如不服本判決，應於送達後20日內，向本院提出上訴狀並表明上
訴理由，如於本判決宣示後送達前提起上訴者，應於判決送達後
10日內補提上訴理由書（須附繕本）。
中    華    民    國    98    年    12    月    31    日
                                    書記官  簡文清

司法院資訊處製作；財團法人民間司法改革基金會備份。
